ACORDAO-COMPLETO-2363969

ACÓRDÃO 1855/2019 ATA 29/2019 - PLENÁRIO

VISTOS, relatados e discutidos estes autos de representação a respeito de possíveis irregularidades relacionadas à Licitação Eletrônica 023/LALI-1/SBUL/2018, conduzida pela Empresa Brasileira de Infraestrutura Aeroportuária (Infraero) ; 
ACORDAM os Ministros do Tribunal de Contas da União, reunidos em Sessão do Plenário, ante as razões expostas pelo Relator, em:
9.1. conhecer da presente representação, satisfeitos os requisitos de admissibilidade previstos no art. 87, § 2º, da Lei 13.303/2016, c/c o art. 237, inciso VII, do Regimento Interno deste Tribunal, para, no mérito, considerá-la improcedente;
9.2. indeferir o requerimento de concessão da medida cautelar;
9.3. dar ciência à Empresa Brasileira de Infraestrutura Aeroportuária (Infraero) que a inabilitação de licitante em razão de ausência de informação exigida pelo edital, nos casos em que essa mesma informação já esteja de maneira implícita na documentação entregue ou possa ser obtida por meio de diligência, afronta jurisprudência deste Tribunal de Contas, a exemplo dos Acórdãos 1.795/2015, 357/2015 e 1.924/2011, todos do Plenário, por representar formalismo exagerado, com prejuízo à competitividade do certame;
9.4. dar ciência da presente decisão à Infraero e à representante;
9.5. arquivar o presente processo, com fundamento no art. 169, inciso V, do Regimento Interno do TCU.

Representação a respeito de possíveis irregularidades relacionadas à licitação que teve por objeto a contratação dos serviços técnicos especializados para desenvolvimento de projetos e execução das obras de reforma, ampliação e modernização do aeroporto de Uberlândia/MG.

Empresa Brasileira de Infraestrutura Aeroportuária (Infraero).

3. Interessados/Responsáveis: não há.

13.1. Ministros presentes: José Mucio Monteiro (Presidente), Augusto Nardes, Raimundo Carreiro, Ana Arraes, Bruno Dantas e Vital do Rêgo (Relator).
13.2. Ministro-Substituto convocado: André Luís de Carvalho.

ACORDAO-COMPLETO-2384350

Acórdão de Relação 3087/2019 - Plenário

Acórdão de Relação

VITAL DO RÊGO

Cuidam os autos de representação de licitante a respeito de possíveis irregularidades relacionadas ao Certame 023/LALI-1/SBUL/2018, conduzido pela Empresa Brasileira de Infraestrutura Aeroportuária (Infraero) , que tem por objeto a contratação de serviços técnicos especializados de engenharia para o desenvolvimento de projeto e execução de obra de reforma, ampliação e modernização do terminal de passageiros do aeroporto de Uberlândia/MG.
2.	Adoto como relatório, com os ajustes de forma pertinentes, a instrução produzida pela Secretaria de Fiscalização de Infraestrutura Rodoviária e de Aviação Civil (peça 36) , cujas propostas contaram com a anuência do corpo diretivo da unidade técnica (peças 37 e 38) .
HISTÓRICO 
Em síntese o representante alega que, em 20/12/2018, foi aberta a sessão pública para recebimento e análise das propostas apresentadas pelas empresas licitantes e, encerrada a etapa de lances, o Consórcio Transvias, Fernandes e EBEI formado pelas empresas: Transvias Construções e Terraplanagem, Fernandes Arquitetos Associados e Empresa Brasileira de Engenharia de Infraestrutura, se classificou em primeiro lugar, com a proposta de menor preço no valor de R$ 29.650.000,00.
A Comissão de Licitação elaborou Parecer Técnico, no qual concluiu que o referido consórcio não teria apresentado "todos os documentos requeridos para comprovação dos requisitos do Edital, mais especificamente documentos que atendam os itens 12.1.1, alínea f1 e 12.1.1, alínea f2". E, com base nisso, opinou por sua inabilitação. Houve a convocação da segunda colocada, a qual também foi inabilitada (peça 10) . 
Assim, foi iniciado o exame dos critérios técnicos da licitante Jota ELE Construções Civis S.A., que apresentou a terceira melhor proposta, no valor R$ 29.750.000,00. A Infraero considerou atendidas as exigências previstas no Edital pela licitante com sua consequente declaração de vencedora do certame (peça 8) .
Porém, ao analisar o Parecer Técnico de sua desclassificação, a representante constatou que todos os documentos apontados como insuficientes pela Comissão haviam sido devidamente apresentados e estavam de acordo com as determinações do Edital (peça 15, p 3) .
Em 16/4/2019 apresentou recurso administrativo demonstrando a irregularidade de sua desclassificação (peça 7) . Porém teve seu provimento negado pela Infraero em 28/5/2019 e foi informada da homologação da licitação à terceira colocada Jota ELE Construções Civis S.A (peça 6) .
Assim, em 4/6/2019 representou neste Tribunal sobre possível irregularidade ocorrida em sua desclassificação. Em síntese, essas irregularidades relacionam-se ao fato da Infraero não ter aceitado a documentação que comprovaria a capacidade técnica do consórcio em executar o contrato (peça 14) .
Em seu despacho, o Ministro Relator reconheceu a representação, uma vez que satisfeito os requisitos de admissibilidade previstos nos arts. 235 e 237, inciso VII, do Regimento Interno deste Tribunal, c/c o art. 87, § 2º, da Lei 13.303/2016 e art. 47, § 2º, do Decreto 8.945/2016, e decidiu a realização de oitiva, antes da adoção da medida cautelar (peça 22) .
Assim, foi expedido Ofício 347/2019-TCU, de 17/6/2019, para que a Infraero se pronunciasse sobre os fatos apontados na representação formulada pelo Consórcio Tranvias, Fernandes e EBEI, especialmente quanto à desclassificação da proposta do referido consórcio (peça 23) .
Em resposta a Infraero apresentou, tempestivamente, as informações e/ou esclarecimentos constantes da peça 25.
A seguir procede-se à análise da oitiva relacionada às possíveis irregularidades constantes da representação.
EXAME TÉCNICO
I. Desclassificação irregular do consórcio que apresentou a melhor proposta (peça 15, p. 7-18) 
I.1 Resposta à Oitiva Infraero (peça 23) 
Em resposta à oitiva, a Infraero expediu a Manifestação datada de 26/6/2019, com as seguintes informações (peça 23, p. 3-12) , os grifos são do original:
12. (...) a Infraero realizou, dentre outras, as seguintes exigências:
12.1.1. f) Comprovação da licitante de possuir em seu quadro permanente, na data prevista no subitem 2.1 deste Edital, profissional (is) de nível superior, ou outro (s) , reconhecido (s) pelo CREA e/ou CAU, detentor de atestado (s) e/ou registro (s) de responsabilidade técnica, devidamente registrado (s) no CREA e/ou CAU da região onde os serviços foram executados, acompanhado (s) da (s) respectiva (s) Certidão (ões) de Acerto Técnico - CAT, expedidas por estes Conselhos, que comprove (m) ter o (s) profissional (is) executado para órgão ou entidade da administração pública direta ou indireta, federal, estaduais, municipal ou do Distrito Federal, ou ainda, para empresa privada, serviços de características técnicas e de complexidade similares às do objeto da presente licitação, não se admitindo atestado (s) de fiscalização da execução de obras e/ou serviços, cujas parcelas de maior relevância técnica e de valor significativo são as seguintes:
Nota: Um mesmo profissional não poderá ser responsável técnico por mais de uma disciplina.
12.1.1 f.1) execução de obras de edificação de utilização pública, sendo considerada edificação de utilização pública, pelo menos, um dos tipos a seguir: Terminal de Passageiros Aeroportuário, Rodoviário, Portuário ou Metroviário; Shopping Center; Complexos de Uso Misto (tipo Mixed Use com uso Comercial, Negócios e Residencial) ; Complexos Hospitalares ou Complexos Industriais; compreendendo, no mínimo, as seguintes disciplinas:
¿Arquitetura e Urbanismo;
¿Fundações e estruturas;
¿Sistemas Hidrossanitários;
¿Sistemas Elétricos;
¿Sistemas Eletrônicos;
¿Ar Condicionado."
¿Anexados às páginas 560 a 570 da PEC 36620/02, os documentos apresentados pela licitante não atenderam a comprovação do requisito do item 12.1.1 f.1) - Arquitetura e Urbanismo do Edital;
¿Anexado às páginas 681 a 685 e 688 a 689 da PEC 36620/02, os documentos apresentados pela licitante não atenderam a comprovação do requisito do item 12.1.1 f.1) - Sistemas Eletrônicos do Edital;
13. Para a disciplina "Arquitetura e Urbanismo", a Infraero verificou o desatendimento ao requisito, o que, segundo a narrativa da representante (itens 23 a 30 da representação) , decorreria de formalismo exacerbado por parte da Empresa Pública.
14. Ocorre que, conforme demonstrado pela Infraero ao longo do processo licitatório, o atestado apresentado para o Sr. Bernard de Alvarenga Charles Malafaia não se refere à execução de obras de edificação de utilização pública, mas sim A CONTROLE DE EMPRESAS ESPECIALIZADAS EM MANUTENÇÃO DE INFRAESTRUTURA E OPERAÇÃO DE INSTALAÇÕES.
15. Nesta toada, a desconsideração do Sr. Bernard de Alvarenga Charles Malafaia se justifica pela não apresentação de atestado para a execução de obras da natureza exigida pela Infraero, mas sim pela apresentação de atestado de controle de empresas especializadas em manutenção da infraestrutura do complexo, serviços tecnicamente distintos e que, por tal razão, não se prestam a comprovar a qualificação profissional exigida para a execução do objeto.
16. A não "substituição" de tal profissional pelo Sr. José Salgueiro Lourenço também não é possível. Tal fato não decorre do alegado pelo Consórcio, no sentido de que a Infraero negou a substituição sob o argumento de que o profissional teria sido indicado como responsável para a disciplina "sistemas eletrônicos".
17. A verdade é que, embora o Sr. José Salgueiro Lourenço tenha formação profissional que lhe permita atuar na disciplina "Arquitetura e Urbanismo", os atestados apresentados se referem à disciplina "sistemas eletrônicos", não havendo atestados em seu nome relativos à arquitetura e urbanismo que atendam aos requisitos necessários à boa execução do objeto, devidamente exigidos no Edital.
18. Em relação aos sistemas eletrônicos, (itens 30 a 37 da representação) , a questão também guarda relação com o não atendimento ao exigido pelo Edital. É que para a disciplina "Sistemas eletrônicos", apresentaram-se atestados do Sr. José Salgueiro Lourenço, mas relativos a serviços de PABX, serviço atualmente obsoleto e com complexidade inferior às regras previstas no Edital, relacionados com sistemas de sonorização, controle de acesso, combate à incêndio e telemática.
19. Assim, na hipótese de o Sr. Raimundo Jarbas de Arruda atender às exigências editalícias no que tange a "sistemas eletrônicos", tal fato resultaria no não atendimento ao requisito relativo a "sistemas elétricos", em razão da impossibilidade de que o mesmo profissional seja responsável por disciplinas distintas.
 (...) 
25. (...) a área técnica de engenharia produziu justificativas adicionais para subsidiar àquelas delineadas no Relatório de instrução Administrativa. Confira-se:
De início, cumpre ressaltar - em resposta ao parágrafo 12 da representação - que a inabilitação do Consórcio Transvias, Fernandes e EBEI no certame se deu em função dos profissionais, e da respectiva documentação apresentada (atestados e CATs) , das disciplinas "Arquitetura e Urbanismo" e "Sistemas Eletrônicos".
No que se refere à disciplina "Arquitetura e Urbanismo", contestamos a alegação do Consórcio e informamos que não foram apresentados os atestados constantes no item 12.1.1.f) do Edital, que demonstram a execução de serviços de similitude e complexidade igual ou superior aos exigidos na qualificação do Edital.
Explica-se:
O item 12.1.1.f.f.1) do Edital solicita que a licitante comprove que um profissional formado em "Arquitetura e Urbanismo" tenha executado uma obra de edificação de utilização pública que, no Edital em questão, foi exemplificada como sendo obra em Terminais de Passageiros diversos, Shoppings Centers ou Complexos Hospitalares, dentre outros.
A documentação apresentada (atestado e CAT - em anexo) para o profissional indicado para a disciplina "Arquitetura e Urbanismo", Bernard de Alvarenga C. Malafaia, comprova a realização de serviços de planejamento, supervisão, orientação, coordenação e controle de empresas especializadas de MANUTENÇÃO de infraestrutura e operação das instalações existentes no estádio do Maracanã e ginásio do Maracanãzinho; serviços esses que podem ser resumidos como " administração de contratos de empresas prestadoras de serviços de manutenção" e que DIFEREM dos serviços de "execução de obra de utilização pública", conforme expresso no item 12.1.1.f) do Edital.
No que se refere à disciplina "Sistemas Eletrônicos" informamos que também não foram apresentados os atestados constantes no item 12.1.1.f) do Edital, que demonstram a execução de serviços de similitude e complexidade igual ou superior aos exigidos na qualificação do Edital. Explica-se:
O item 12.1.1.f.f.1) do Edital solicita que a licitante comprove que um profissional habilitado em "Sistemas Eletrônicos" tenha executado uma obra de edificação de utilização pública com características técnicas e de complexidade similares às do objeto da presente licitação.
A documentação apresentada (atestado e CAT) para o profissional indicado para a disciplina "Sistemas Eletrônicos", José Salgueiro Lourenço, comprova a realização de serviços de PABX para o Hospital São Luis; serviços esses que NÃO ATENDEM à complexidade e similaridade exigidas no Edital. Para que essa similaridade fosse comprovada, o profissional deveria ter executado serviços de sistemas eletrônicos comumente presente em obras de utilização pública tais como: sistemas de gerenciamento de utilidades e energia, sonorização, controle de acesso, combate a incêndio, telemática e automação.
O documento UL.01/000.75/02573/01 - Memorial Descritivo, anexo ao Edital, contém todas as informações necessárias para caracterizar os sistemas eletrônicos, estando clara complexidade requerida no Edital para o objeto da contratação em tela.
Referente à alegação do parágrafo 26, informamos que a indicação dos profissionais responsáveis por cada disciplina não foi fato determinante para inabilitação pois os membros técnicos realizaram análise exaustiva da documentação fornecida na tentativa encontrar o profissional que comprovasse a exigência de atestação. O vício encontrado não podia ser sanado por meio de diligência para complementação de informações, pois o vício só poderia ser sanado através de inclusão de novo documento ou substituição dos documentos anteriormente apresentados.
No caso em questão, o profissional indicado para "Sistemas Elétricos " teve sua comprovação realizada (através de atestado e CAT) , e aceita por esta comissão, para esta disciplina. Sendo assim, ele não poderia ser indicado também para a disciplina de arquitetura porque o Edital exigiu como regra que "um mesmo profissional não poderá ser responsável técnico por mais de uma disciplina".
Diante da análise acima, fica demonstrado que: o motivo da inabilitação não foi erro de baixa materialidade, mas sim de não atendimento às regras do Edital; que o Consórcio Transvias, Fernandes e EBEI não se encontra devidamente habilitado; e que não comprovou a execução de obras de edificação de características técnicas e de complexidade similares de cada disciplina exigida no edital.
Cabe deixar registrado que que a regra "um mesmo profissional não poderá ser responsável técnico por mais de uma disciplina" estava definida quando da publicação do Edital e que, durante a fase de esclarecimento de dúvidas, o Consórcio Transvias, Fernandes e EBEI não apresentou questionamento sobre o tema, o que subtende que o Consórcio estava de acordo com as regras do Edital.
Com relação à diferença de R$ 100.000,00 entre as propostas a Infraero argumentou que desde da análise do recurso administrativo apresentado pelo Consórcio Transvias, Fernandes e EBEI até a homologação do contrato passaram-se dois meses, o que se traduz em um reajuste contratual de R$ 347.083,34, acima do valor apresentado pelo consórcio.
No que concerne ao princípio do formalismo moderado, afirma "que os profissionais selecionados pela recorrente não confirmam o grau de certeza buscado para as disciplinas de "arquitetura e urbanismo", "eletrônica" ou de "coordenador de projeto"" e que a eventual comprovação de sua qualificação profissional demandaria, não mera diligência, mas sim a juntada de nova documentação comprobatória.
Em relação a desclassificação do Consórcio quanto ao não atendimento ao item 12.1.1 f.2.1 do Edital não houve pronunciamento específico na resposta da Infraero a oitiva deste Tribunal.
Porém, o Relatório de Instrução de Recurso Administrativo (peça 6, p. 31-32) apresenta o seguinte motivo para o não reconhecimento dos atestados (grifo no original) :
51. No que se refere a outra causa desclassificatória da recorrente - rejeição aos profissionais (a) Eng. Maria Beatriz Hopf Fernandes e (b) Arq. Daniel Hopf Fernandes, indicados para "Coordenador de Projetos" - explica-se que a CAT nº 420599, do arquiteto Daniel Hopf Fernandes, contém a seguinte descrição "serviços técnicos especializados de elaboração de Projetos Executivos de Arquitetura para retrofit dos Terminais de Passageiros 1 e 2 do Aeroporto Internacional de Guarulhos". Além disso, o Atestado Técnico emitido pela GRU Airport confirma que uma das consorciadas - empresa Fernandes Arquitetos Associados - desenvolveu na plataforma BIM os trabalhos associados à elaboração de projetos, tendo como integrante da equipe técnica responsável o arquiteto Daniel Hopf Fernandes.
52. A empresa EBEI - Empresa Brasileira de Engenharia de Infraestrutura LTDA - uma as consorciadas - foi a responsável pela Coordenação Técnica dos Projetos Executivos, dentre outros serviços, tendo como integrante da equipe técnica responsável a engenheira Maria Beatriz Hopf Fernandes.
53. No entanto, a CAT nº 2620170001327 da engenheira civil Maria Beatriz Hopf Fernandes descreve no item "atividades técnicas": "1) Coordenação, Projeto básico, Metrovia. 1,00000 unidade; 2) Elaboração, Projeto básico Metrovia. 1,00000 unidade. E no item "Observações" da referida CAT temos: "Elaboração do Projeto Básico de Arquitetura (...) .
54. Ao confrontar as informações do atestado técnico emitido pela Companhia do Metropolitano de São Paulo - Metrô, que embasou a CAT 26217001324, é possível verificar que o objeto do contrato é:
"Elaboração de Projeto Básico de Arquitetura e de Engenharia Civil do trecho entre a Estação Vila Cardoso (...) 
Elaboração do Projeto Básico de Arquitetura e de Engenharia Civil do trecho entre a estação Santa Maria (...) 
Elaboração do Projeto Básico de Arquitetura e de Engenharia Civil do trecho entre o Poço Pacaembu (...) "
55. O Atestado Técnico emitido pela Companhia Metropolitano de São Paulo - Metrô confirma que a EBEI - Empresa Brasileira de Engenharia de Infraestrutura LTDA desenvolveu trabalhos associados a elaboração de projetos, tendo como integrante da equipe técnica responsável a engenheira civil Maria Beatriz Hopf Fernandes.
56. A Certidão de Acervo Técnico (CAT) , apresentada pelo Arquiteto Daniel Hopf Fernandes, contém a atividade técnica de "Projeto Arquitetônico". O atestado técnico emitido pela GRU Airport, apresentada pelo Arquiteto Daniel Hopf Fernandes, informa que o Arquiteto Daniel Hopf Fernandes foi o responsável técnico dos serviços projeto. Além disso, o mesmo atestado técnico supracitado, emitido pela GRU Airport, informa que a coordenação de projetos foi realizada pela Arquiteta MARIANA LOPES DELLA COLETTA. Desta maneira, pode-se concluir que os documentos apresentados pelo Arquiteto Daniel Hopf Fernandes não comprovam a realização de coordenação de projetos.
57. Nas Certidões de Acervo Técnico (CATs) nº 2620170001327 e 2620160000237, apresentadas pela Eng. Maria Beatriz Hopf Fernandes, estão registradas as atividades técnicas de elaboração de projetos e a coordenação de projetos. No entanto, nos atestados técnicos fornecidos pela Companhia do Metropolitano de São Paulo - METRÔ para a EBEI, assim como nas observações das referidas CATs, contam que a Eng. Maria Beatriz Hopf Fernandes desenvolveu a atividade de Elaboração de Projetos, não sendo mencionada a atividade técnica de Coordenação de Projetos nos atestados emitidos pela METRÔ. Logo, é razoável concluir que os documentos apresentados pela Eng. Maria Beatriz Hopf Fernandes não comprovam a realização de coordenação de projetos, exigido no Edital de referência.
I.2 Análise 
A representação se concentra no atendimento ou não ao item 12.1.1. f. do Edital de licitação eletrônica 023/LALI-1/SBUL/2018 pelo Consórcio Transvias, Fernandes e EBEI (peça 13, p. 22) .
O referido item exige como requisito de qualificação técnica a comprovação da licitante possuir em seu quadro permanente, profissionais de nível superior, ou outros, reconhecidos pelo CREA e/ou CAU, detentor de atestados e/ou registros de responsabilidade técnica, devidamente registrados no CREA e/ou CAU da região onde os serviços foram executados, acompanhados das respectivas Certidões de Acerto Técnico - CAT, expedidas por estes Conselhos, que comprovem ter os profissionais executado para órgão ou entidade da administração pública direta ou indireta, federal, estaduais, municipal ou do Distrito Federal, ou ainda, para empresa privada, serviços de características técnicas e de complexidade similares às do objeto da presente licitação, não se admitindo atestados de fiscalização da execução de obras e/ou serviços.
O Edital considerou como parcelas de maior relevância técnica e de valor significativo o seguinte (peça 13, p. 22) :
f.1) execução de obras de edificação de utilização pública, sendo considerada edificação de utilização pública, pelo menos, um dos tipos a seguir: Terminal de Passageiros Aeroportuário, Rodoviário, Portuário ou Metroviário; Shopping Center; Complexos de Uso Misto (tipo Mixed Use com uso Comercial, Negócios e Residencial) ; Complexos Hospitalares ou Complexos Industriais; compreendendo, no mínimo, as seguintes disciplinas: 
¿ Arquitetura e Urbanismo; 
¿ Fundações e estruturas; 
¿ Sistemas Hidrossanitários; 
¿ Sistemas Elétricos; 
¿ Sistemas Eletrônicos; 
¿ Ar Condicionado. 
Além disso, o Edital estabelece que "um mesmo profissional não poderá ser responsável técnico por mais de uma disciplina". (citar o dispositivo do edital para facilitar) 
De acordo com o Parecer Técnico de análise da documentação do Consórcio Transvias, Fernandes e EBEI sua desclassificação decorreu da não comprovação do requisito referente a disciplina "Arquitetura e Urbanismo" e o do "Sistemas Eletrônicos" constante no item 12.1.1 f.1 do Edital, e do requisito 12.1.1 f.2.1 referente a comprovação de elaboração de projeto básico ou executivo de edificação pública (peça 10, p. 6) .
Quanto a disciplina "Arquitetura e Urbanismo" a Infraero afirma que o não atendimento ao requisito do edital ocorreu devido ao fato do Sr. Bernard de Alvarenga Charles Malafaia não ter apresentado atestado de execução de obra, como exigido no item 12.1.1 f.1, e sim de controle de empresas especializadas em manutenção de infraestrutura e operação de instalações.
De fato, analisando o atestado referente ao Sr. Bernard de Alvarenga Charles Malafaia não há referência a serviço de execução de obra e sim a planejamento, supervisão, orientação, coordenação, controle das empresas especializadas de manutenção e de infraestrutura e operação das instalações existentes do estádio do Maracanã e Maracanãzinho (peça 29, p. 1) .
Assim, cabe razão a comissão de licitação em desconsiderar o atestado do Sr. Bernard de Alvarenga Charles Malafaia tendo em vista que segundo jurisprudência desta Corte de Contas é obrigatória, em observância ao princípio da vinculação ao edital, a verificação de compatibilidade entre as regras editalícias e as propostas de licitantes. Propostas em desacordo com o instrumento convocatório devem ser desclassificadas (Acórdão 460/2013-TCU-Segunda Câmara, de relatoria da Ministra Ana Arraes, 2.730/2015-TCU-Plenário, de relatoria do Ministro Bruno Dantas) . Portanto, consideram-se válidos os argumentos contidos na resposta da Infraero, entendendo-se improcedente esse ponto da representação.
Quanto à disciplina "Sistemas Eletrônicos" a Infraero afirma que o atestado apresentado pelo Consórcio também não atendeu ao exigido pelo Edital. Segundo a Empresa Pública o atestado do Sr. José Salgueiro Lourenço, refere-se a serviços de PABX, atualmente obsoleto e com complexidade inferior às regras previstas no Edital. Para que essa similaridade fosse comprovada, o profissional deveria ter executado serviços de sistemas eletrônicos comumente presente em obras de utilização pública tais como: sistemas de gerenciamento de utilidades e energia, sonorização, controle de acesso, combate a incêndio, telemática e automação. 
Em complemento informa que o documento UL.01/000.75/02573/01 - Memorial Descritivo, anexo ao Edital, contém todas as informações necessárias para caracterizar os sistemas eletrônicos, estando clara a complexidade requerida no Edital para o objeto da contratação em tela.
Por certo, o atestado apresentado pelo Sr. José Salgueiro Lourenço descreve sua experiência em sistemas elétricos obras executadas em "PABX e PAX - Central Telefônica" (peça 30, p. 8) .  O Memorial Descritivo o qual caracteriza o anteprojeto de reforma, ampliação e modernização do terminal de passageiros do aeroporto de Uberlândia, definindo os requisitos de engenharia, apresenta como "Sistemas Eletrônicos" os seguintes:
Tabela 1: Sistemas Eletrônicos previstos no Memorial Descritivo
	Sistema de Televisão de Vigilância - STVV

	Sistema de Controle de Acesso e Detecção de Intrusão - SICA

	Sistema de Detecção e Alarem de Incêndio - SDAI

	Sistema de Sonorização - SISOM

	Sistema de Gerenciamento de Utilidades de Energia - SIGUE

	Sistema de Data e Hora Universais - SDH

	Sistema de Distribuição de Sinais de TV e FM - SDTV

	Sistema Integrado de Solução Operacional - SISO

	Sistema Informativo de Voo (SIV) 

	Sistema de Informações de Segurança Aeroportuária - Sisa

	Sistema Integrado de Tratamento de Informações Aeroportuárias - SITIA

Peça 31, p.  174-257
Nas descrições dos sistemas eletrônicos constantes do Memorial não há menção a central telefônica, assim acabe razão a comissão de licitação em não aceitar o atestado do Sr. José Salgueiro Lourenço na disciplina de "Sistemas Eletrônicos". Portanto, consideram-se válidos os argumentos contidos na resposta da Infraero, entendendo-se igualmente improcedente esse ponto da representação.
Outra questão levantada na representação relaciona-se com a possibilidade de ser aceito atestado de capacidade técnica em outra disciplina senão aquela à qual foi apresentada.
No geral, o Edital exigia que fossem apresentados atestados de qualificação técnica em seis disciplina mais um atestado de Coordenador de Projetos, perfazendo no total de sete atestados. 
O Consórcio Transvias, Fernandes e EBEI apresentou nove atestados o que possibilitaria a habilitação de profissional não indicado em uma disciplina específica em outra.
Em resposta a oitiva a Infraero informa que a indicação dos profissionais responsáveis por cada disciplina não foi o fato determinante para a inabilitação, e a possibilidade de aproveitar os profissionais em outras disciplinas foi analisada pela comissão de licitação (peça 25, p. 2) .
Acrescenta que o vício encontrado "não podia ser sanado por meio de diligência para complementação de informações, pois o vício só poderia ser sanado através de inclusão de novo documento ou substituição dos documentos anteriormente apresentados" (peça 25, p. 2) .
Além disso, o Edital estabelece que "um mesmo profissional não poderá ser responsável técnico por mais de uma disciplina". O que restringiu a possibilidade de aproveitar profissionais em disciplinas diferentes.
Cita como exemplo o caso da tentativa de aproveitar os atestados do Sr. Raimundo Jarbas de Arruda para a disciplina de "sistemas eletrônicos", o que resultaria no não atendimento ao requisito relativo a "sistemas elétricos", em razão da impossibilidade de que o mesmo profissional seja responsável por disciplinas distintas (peça 25, p. 4) .
Neste caso conclui-se, também, a observância por parte da comissão de licitação do princípio da vinculação ao instrumento convocatória, consagrado nos Acórdão 1389/2005-TCU-Plenário, de relatoria do Ministro Ubiratan Aguiar, e 237/2009-TCU-Plenário de relatoria do Ministro Benjamin Zymler. Portanto, consideram-se válidos os argumentos contidos na resposta da Infraero, entendendo-se improcedente esse ponto da representação.
Quando a desclassificação referente ao item 12.1.1 f.2.1 do Edital o Relatório de Instrução de Recurso Administrativo expõe como motivo o fato do Consórcio não ter apresentado atestado de Coordenador de Projetos.
O item 12.1.1 f.2.1 do Edital exige como habilitação técnica a comprovação da licitante possuir em seus quadros técnicos profissionais que tenham executado, para órgão ou entidade da administração pública direta ou indireta, federal, estaduais, municipal ou do Distrito Federal, ou ainda, para empresa privada, a elaboração de projeto básico ou executivo de edificação pública, compreendendo no mínimo o seguinte profissional:
f.2.1) Coordenador de Projetos: Gerenciamento ou Coordenação de Projetos de Engenharia com características e complexidade similares às do objeto da presente licitação.
Para este item o Consórcio apresentou os atestados do Sr. Daniel Hopf Fernandes (peça 32) e da Sra Maria Beatriz Hopf Fernandes (peça 33) .
Os atestados do Sr. Daniel Hopf Fernandes foram rejeitados pelo motivo de não o descrever como Coordenador de Projeto, e sim como integrante da equipe técnica responsável pela elaboração dos projetos básicos e executivos.
Analisando de forma detida o atestado não se verificou que o Sr. Daniel Hopf Fernandes de fato trabalhou como Coordenador de Projeto (peça 32) . Assim, tendo por fundamento o princípio da vinculação ao instrumento convocatório, consagrado na jurisprudência desta Corte de Contas (Acórdão 2730/2015-TCU-Plenário, de relatoria do Ministro Bruno Dantas, 1.681/2013-TCU-Plenário, de relatoria do Ministro Benjamin Zymler e 2.630/2011-TCU-Plenário, de relatoria do Ministro Substituto Augusto Sherman) , consideram-se válidos os argumentos contidos na resposta da Infraero, entendendo-se improcedente esse ponto da representação.
Em relação a Sra. Maria Beatriz Hopf Fernandes seus atestados também foram rejeitados por não estar registrado a atividade técnica de Coordenação de Projeto.
Porém neste caso cabe uma ressalva, o atestado de aptidão técnica emitido pela Companhia do Metropolitano de São Paulo - Metrô informa a Sr. Maria Beatriz Hopf Fernandes como responsável técnica, e logo abaixo a equipe técnica a qual estava sob sua responsabilidade (peça 33, p. 15) .
Dessa forma, fica evidente que ela estava em um grau hierárquico acima da equipe responsável pela elaboração dos projetos básicos referente ao serviço objeto do atestado, o que no mínimo suscitaria dúvidas se a atribuição de responsável técnica não seria compatível com a de coordenadora de projetos.
Neste sentido considera-se excesso de formalismo por parte da comissão de licitação a rejeição do atestado apresentado pela Sr. Maria Beatriz Hopf Fernandes, sem a realização de diligência com vistas a dirimir essa dúvida.
Conforme jurisprudência do TCU é irregular a inabilitação de licitante em razão de ausência de informação exigida pelo edital, quando a documentação entregue contiver de maneira implícita o elemento supostamente faltante e a Administração não realizar a diligência, por representar formalismo exagerado, com prejuízo à competitividade do certame (Acórdão 1795/2015-TCU-Plenário, de relatoria do Ministro José Mucio Monteiro) 
No mesmo sentido o Acórdão 1924/2011-TCU-Plenário, de relatoria do Ministro Raimundo Carreiro no qual considera que as informações demandadas nos atestados a serem apresentados por licitantes, para o fim de comprovação de capacidade técnica, devem ser dotadas de clareza, sendo que, no caso de dúvidas, cabe ao gestor público valer-se da faculdade da diligência para saneamento dos fatos.
Todavia, neste caso, a aceitação do atestado da Sr. Maria Beatriz Hopf Fernandes não resultaria em alteração do resultado da licitação tendo em vista o não atendimento por parte do Consórcio Transvias, Fernandes e EBEI aos requisitos do 12.1.1. f.1, como descrito nos itens 24, 28, 36 e 41 desta instrução.
Dessa forma, cabe propor nos termos da Resolução TCU 265/2014, dar ciência à Empresa Brasileira de Infraestrutura Aeroportuária - Infraero que é irregular a inabilitação de licitante em razão de ausência de informação exigida pelo edital, quando a documentação entregue contiver de maneira implícita o elemento supostamente faltante e a Administração não realizar a diligência, por representar formalismo exagerado, com prejuízo à competitividade do certame, o que afronta jurisprudência deste Tribunal de Contas constantes nos Acórdão 1795/2015-TCU-Plenário, de relatoria do Ministro José Mucio Monteiro e 1.924/2011-TCU-Plenário, com vistas à adoção de providências internas que previnam a ocorrência de outras semelhantes.
II - Dos pressupostos para medida cautelar
Consoante o art. 276 do Regimento Interno/TCU, o Relator poderá, em caso de urgência, de fundado receio de grave lesão ao Erário, ao interesse público, ou de risco de ineficácia da decisão de mérito, de ofício ou mediante provocação, adotar medida cautelar, determinando a suspensão do procedimento impugnado, até que o Tribunal julgue o mérito da questão. Tal providência deverá ser adotada quando presentes os pressupostos do fumus boni iuris e do periculum in mora.		
Analisando as informações prestadas pela Infraero, verifica-se que não há, nos autos, os pressupostos acima mencionados uma vez que não houve desclassificação irregular do consórcio que apresentou a melhor proposta o que não interfere no andamento das demais etapas do processo licitatório.
Ademais, verifica-se que não procedem os fatos narrados na representação que deu origem a estes autos, uma vez que a comissão de licitação atuou em observância ao princípio da vinculação ao instrumento convocatório (itens  24, 28, 36 e 41 desta instrução) e que a ausência de realização de diligência não resultaria em mudança no resultado do certame (item 48) .
CONCLUSÃO
O documento constante da peça 15 deve ser conhecido como representação, por preencher os requisitos previstos nos arts. 235 e 237, VII, do Regimento Interno/TCU c/c o art. 85, § 2º da Lei 13.303/2016 e art. 47, § 1º do Decreto 8.945/2016.
No que tange ao requerimento de medida cautelar, entende-se que este não deve ser acolhido, por não estarem presentes nos autos os requisitos do fumus boni iuris e do periculum in mora.
Porém, a comissão de licitação não se utilizou da diligência para dirimir dúvidas relativas a atestado de habilitação técnicas (itens 42 a 48) .
Apesar disso, diante dos fatos apurados, concluiu-se pela improcedência da presente representação, razão pela qual se proporá o seu arquivamento.
PROPOSTA DE ENCAMINHAMENTO
Ante todo o exposto, submetem-se os autos à consideração superior, propondo:
	a) conhecer da presente representação, satisfeitos os requisitos de admissibilidade previstos nos arts. 235 e 237, VII, do Regimento Interno/TCU c/c o art. 85, § 2º da Lei 13.303/2016 e art. 47, § 1º do Decreto 8.945/2016, para, no mérito, considerá-la improcedente;
	b) indeferir o requerimento de medida cautelar formulado por Consórcio Transvias, Fernandes e EBEI formado pelas empresas: Transvias Construções e Terraplanagem, tendo em vista a inexistência dos pressupostos necessários para adoção da referida medida;
	c) dar ciência à Empresa Brasileira de Infraestrutura Aeroportuária - Infraero que é irregular a inabilitação de licitante em razão de ausência de informação exigida pelo edital, quando a documentação entregue contiver de maneira implícita o elemento supostamente faltante e a Administração não realizar a diligência, por representar formalismo exagerado, com prejuízo à competitividade do certame, o que afronta jurisprudência deste Tribunal de Contas constantes nos Acórdão 1795/2015-TCU-Plenário, de relatoria do Ministro José Mucio Monteiro e 1.924/2011-TCU-Plenário, com vistas à adoção de providências internas que previnam a ocorrência de outras semelhantes;
	d) comunicar ao Empresa Brasileira de Infraestrutura Aeroportuária - Infraero e ao representante a decisão que vier a ser adotada nestes autos;
	e) arquivar os presentes autos, nos termos do art. 237, parágrafo único, c/c o art. 250, inciso I, do Regimento Interno/TCU. 
	É o relatório.

8.1. Alex Zeidan dos Santos (19.546/OAB-DF) e outros, representando Empresa Brasileira de Infraestrutura Aeroportuária.  
8.2. Fernanda Lopes Correa, representando Fernandes Arquitetos Associados Sociedade Simples Limitada, Transvias Construções e Terraplenagem Ltda. e Empresa Brasileira de Engenharia de Infraestrutura Ltda.

Não atuou.

REPRESENTAÇÃO. LICITAÇÃO PARA CONTRATAÇÃO DE PROJETO E EXECUÇÃO DE OBRA. AEROPORTO DE UBERLÂNDIA. INDÍCIOS DE INABILITAÇÃO INDEVIDA. OITIVA PRÉVIA. AUSÊNCIA DA FUMAÇA DO BOM DIREITO. INDEFERIMENTO DA MEDIDA CAUTELAR. CIÊNCIA.

REPRESENTAÇÃO (REPR)

Secretaria de Fiscalização de Infraestrutura Rodoviária e de Aviação Civil (SeinfraRodovia).

Cuidam os autos de representação oferecida por licitante, nos termos do art. 87, §2º, da Lei 13.303/2016, a respeito de possíveis irregularidades relacionadas à Licitação Eletrônica 023/LALI-1/SBUL/2018, conduzida pela Empresa Brasileira de Infraestrutura Aeroportuária (Infraero) .
O certame tem por objeto a contratação integrada de serviços técnicos especializados de engenharia para o desenvolvimento de projeto e execução de obra de reforma, ampliação e modernização do terminal de passageiros do aeroporto de Uberlândia/MG. O valor estimado é sigiloso e adotou-se como critério de julgamento o menor preço (peça 13) .
Em síntese, a representante alegou que ofereceu a melhor proposta de preço (R$ 29.650.000,00) , mas foi indevidamente desclassificada do certame na fase de habilitação, tendo sido convocada a terceira colocada (Proposta de R$ 29.750.000,00) .
Argumentou que a Infraero não aceitou a documentação apresentada pelo Consórcio Tranvias, Fernandes e EBEI para comprovação da sua capacidade técnica de executar a obra, mais especificamente com relação aos itens 12.1.1, alínea "f1", e 12.1.1, alínea "f2" do edital em comento.
Em 13/6/2019, uma vez satisfeitos os requisitos de admissibilidade previstos nos arts. 235 e 237, inciso VII, do Regimento Interno deste Tribunal, c/c o art. 87, § 2º, da Lei 13.303/2016, posicionei-me por conhecer da representação.
Quanto ao mérito, antes da adoção da medida cautelar inicialmente proposta pela Secretaria de Fiscalização de Infraestrutura Rodoviária e de Aviação Civil (SeinfraRodoviaAviação) , considerei mais oportuno promover a oitiva prévia da Infraero para que se manifestasse quanto a possível excesso de formalismo na análise da habilitação do Consórcio Tranvias, Fernandes e EBEI, levando à desclassificação daquela que seria a melhor proposta de preço (peça 22) .
Assim feito, a Infraero apresentou suas considerações e esclarecimentos, os quais foram analisados pela unidade técnica. Ao fim, a SeinfraRodoviaAviação concluiu que "não houve desclassificação irregular do consórcio que apresentou a melhor proposta" e que "a comissão de licitação atuou em observância ao princípio da vinculação ao instrumento convocatório". Propôs, por conseguinte, considerar improcedente a representação e indeferir o requerimento de medida cautelar formulado.
Além disso, em razão de falha procedimental identificada, a qual não impactou no resultado do certame, a unidade técnica propôs dar ciência à Infraero que:
é irregular a inabilitação de licitante em razão de ausência de informação exigida pelo edital, quando a documentação entregue contiver de maneira implícita o elemento supostamente faltante e a Administração não realizar a diligência, por representar formalismo exagerado, com prejuízo à competitividade do certame, o que afronta jurisprudência deste Tribunal de Contas constantes nos Acórdão 1795/2015-TCU-Plenário, de relatoria do Ministro José Mucio Monteiro e 1.924/2011-TCU-Plenário.
II
Feito esse breve resumo, passo ao exame dos autos. Antecipo, desde já, que acompanho a proposta da Secretaria de Fiscalização de Infraestrutura Rodoviária e de Aviação Civil de considerar a representação improcedente.
Como dito, a discussão se concentra no item 12.1.1 do edital 023/LALI-1/SBUL/2018, transcrito a seguir, cujas exigências implicaram a desclassificação da representante:
12.1.1. DOCUMENTAÇÃO RELATIVA À QUALIFICAÇÃO TÉCNICA
Comprovação da licitante de possuir em seu quadro permanente, na data prevista no subitem 2.1 deste Edital, profissional (is) de nível superior, ou outro (s) , reconhecido (s) pelo CREA e/ou CAU, detentor de atestado (s) e/ou registro (s) de responsabilidade técnica, devidamente registrado (s) no CREA e/ou CAU da região onde os serviços foram executados, acompanhado (s) da (s) respectiva (s) Certidão (ões) de Acerto Técnico - CAT, expedidas por estes Conselhos, que comprove (m) ter o (s) profissional (is) executado para órgão ou entidade da administração pública direta ou indireta, federal, estaduais, municipal ou do Distrito Federal, ou ainda, para empresa privada, serviços de características técnicas e de complexidade similares às do objeto da presente licitação, não se admitindo atestado (s) de fiscalização da execução de obras e/ou serviços, cujas parcelas de maior relevância técnica e de valor significativo são as seguintes:
f.1) execução de obras de edificação de utilização pública, sendo considerada edificação de utilização pública, pelo menos, um dos tipos a seguir: Terminal de Passageiros Aeroportuário, Rodoviário, Portuário ou Metroviário; Shopping Center; Complexos de Uso Misto (tipo Mixed Use com uso Comercial, Negócios e Residencial) ; Complexos Hospitalares ou Complexos Industriais; compreendendo, no mínimo, as seguintes disciplinas:
¿ Arquitetura e Urbanismo;
¿ Fundações e estruturas;
¿ Sistemas Hidrossanitários;
¿ Sistemas Elétricos;
¿ Sistemas Eletrônicos;
¿ Ar Condicionado.
Nota: Um mesmo profissional não poderá ser responsável técnico por mais de uma disciplina.
f.2) elaboração de projeto básico ou executivo de edificação pública, sendo considerada edificação de utilização pública, pelo menos, um dos tipos a seguir: Terminal de Passageiros Aeroportuário, Rodoviário, Portuário ou Metroviário; Shopping Center; Complexos de Uso Misto (tipo Mixed Use com uso Comercial, Negócios e Residencial) ; Complexos Hospitalares ou Complexos Industriais; compreendendo no mínimo o seguinte profissional:
f.2.1) Coordenador de Projetos: Gerenciamento ou Coordenação de Projetos de Engenharia com características e complexidade similares às do objeto da presente licitação.
Nos termos do edital, portanto, as proponentes deveriam atestar que, na data exigida, teriam em seus quadros profissionais com experiência comprovada em edificação de utilização pública, nas seis áreas mencionadas (arquitetura, fundações, sistemas hidrossanitários, sistemas elétricos, sistemas eletrônicos e ar condicionado) . Além disso, deveriam ter um coordenador de projetos também com experiência em obras com características e complexidade similares às do objeto da licitação.
Para tanto, o Consórcio Transvias, Fernandes e EBEI apresentou nove atestados e por isso reclama de sua desclassificação. De acordo com a representante, todos os documentos apontados como insuficientes pela comissão de licitação haviam sido devidamente apresentados e estavam de acordo com as determinações do edital. Contudo, não é o que se verifica nos autos.
Não foram aceitos os atestados relativos às áreas de "arquitetura e urbanismo" e "sistemas eletrônicos". O primeiro porque o profissional indicado não apresentou atestado de execução de obra, como exigido no item 12.1.1, alínea "f.1", e sim de controle de empresas especializadas em manutenção de infraestrutura e operação de instalações.
O segundo, relativo a sistemas eletrônicos, porque refere-se a serviços de PABX, atualmente obsoleto e com complexidade inferior às regras previstas. O edital exigia a comprovação de experiência em serviços de sistemas eletrônicos comumente presente em obras de utilização pública, tais como: sistemas de gerenciamento de utilidades e energia, sonorização, controle de acesso, combate a incêndio, telemática e automação.
Além disso, como o Consórcio Transvias, Fernandes e EBEI apresentou nove atestados de qualificação técnica e o edital exigiu a apresentação de apenas sete (de seis disciplinas e um de coordenador de projetos) , a Infraero verificou a possibilidade de aproveitamento desses "atestados extras". Ainda assim, não foi possível a habilitação da licitante.
Por tais razões, assim como a SeinfraRodoviaAviação, considero apropriada a análise realizada pela Infraero e pertinente a desclassificação do Consórcio Transvias, Fernandes e EBEI.
Há uma única ressalva a ser feita no trabalho da comissão de licitação, relativa ao item 12.1.1, alínea "f.2", a qual, todavia, não é suficiente para alterar o resultado do certame. Nesse quesito, que tratou da coordenação dos projetos, deveria ter sido aceito o atestado da Sra. Maria Beatriz Hopf Fernandes.
Embora não haja registro expresso da atividade técnica de "coordenação de projeto", é possível inferir que a profissional era de fato a coordenadora. Isto porque o atestado emitido pela Companhia do Metropolitano de São Paulo - Metrô informa que a Sr. Maria Beatriz Hopf Fernandes era a responsável técnica e logo abaixo detalha a equipe técnica que estava sob sua responsabilidade, ficando subentendido que ela seria a coordenadora. Portanto, entendo ser pertinente a proposta de dar ciência de tal falha à Infraero.
III
Estando os autos em meu gabinete, recebi da represente nova manifestação (peças 42-44) . Da sua análise, concluo que não há razão para alterar o entendimento anterior.
Em resumo, o Consórcio Transvias, Fernandes e EBEI volta a alegar que sua desclassificação é indevida. Reclama que a Infraero deveria ter usado de diligência para complementação das informações e que seria possível a classificação da licitante se fosse feito um rearranjo dos responsáveis técnicos indicados. Para tanto, sugere a seguinte configuração:
Todavia, a própria Infraero já havia analisado essa e outras possíveis configurações, tendo concluído pela impossibilidade de atender aos requisitos do edital. Nesse arranjo, por exemplo, o consórcio sugere que o Sr. José Salgueiro Lourenço passe a ser o responsável pela área de arquitetura e urbanismo. Contudo, embora o Sr. José Salgueiro Lourenço tenha formação profissional que lhe permita atuar na disciplina Arquitetura e Urbanismo, os atestados apresentados se referem à disciplina Sistemas Eletrônicos, não havendo atestados em seu nome relativos à arquitetura e urbanismo (peça 25, p. 4) .
Além disso, a apresentação de novos atestados de capacidade técnica não pode ser entendida como mera complementação de documentos, a ser realizada por diligência. Não se trata de situação amparada pelos normativos e precedentes do TCU citados nessa nova manifestação. Portanto, tal argumento não merece acolhida.
Desse modo, propugno por considerar improcedente a representação, indeferir o requerimento de medida cautelar formulado e dar ciência à Infraero da falha identificada para que possa ser corrigida em futuras licitações.
	Ante o exposto, VOTO para que seja adotada a minuta de acórdão que ora submeto à apreciação deste Colegiado.
TCU, Sala das Sessões Ministro Luciano Brandão Alves de Souza, em 7 de agosto de 2019.
Ministro VITAL DO RÊGO 
Relator